臺灣高等法院民事判決　　　　　　　　　 96年度上字第245號
上　訴　人
即被上訴人　丁○○
　　　　　　丙○○○
共　　　同
訴訟代理人　陳鄭權律師
複　代理人　黃勃叡律師
　　　　　　邱奕澄律師
被上訴人即
上　訴　人　彰化商業銀行股份有限公司
法定代理人　乙○○
訴訟代理人　己○○
上列當事人間債務人異議之訴事件，兩造對於中華民國96年2月1
日臺灣板橋地方法院95年度訴字第1887號第一審判決各自提起上
訴，本院於96年5月30日言詞辯論終結，判決如下：
    主      文
原判決關於駁回丁○○、丙○○○後開第二項之訴部分之裁判廢
棄。
原法院九十五年度民執松字第二二四四一號清償債務強制執行事
件，彰化商業銀行股份有限公司所執臺灣桃園地方法院民國七十
二年四月二十三日核發民執正字第三七九九號債權憑證，就超過
如附表所示違約金部分，對丁○○、丙○○○所為之強制執行程
序，應予撤銷。
丁○○、丙○○○其餘上訴駁回。
彰化商業銀行股份有限公司之上訴駁回。
第二審訴訟費用，關於丁○○、丙○○○上訴部分由彰化商業銀
行股份有限公司負擔百分之十五，餘由丁○○、丙○○○負擔；
關於彰化商業銀行股份有限公司上訴部分，由彰化商業銀行股份
有限公司負擔。
    事實及理由
一、上訴人即被上訴人丁○○、丙○○○（下稱丁○○、丙○○
    ○）起訴主張：彰化商業銀行股份有限公司（下稱彰化銀行
    ）前請求丁○○等連帶給付美金168,320.52元（即卷附債權
    憑證附表編號2、6、10部分），業經臺灣桃園地方法院71年
    度更字第7號民事判決確定在案，並經彰化銀行依法聲請執
    行，經臺灣桃園地方法院72年度執字第3799號於民國（下同
    ）73年4月23日發給債權憑證（下稱系爭債權憑證）。然自
    73年4月23日時效重行起算至彰化銀行於95年6月22日執同前
    執行名義向法院聲請強制執行（原法院95年度執字第22441
    號），已罹15年消滅時效，準此，丁○○等依強制執行法第
    14條規定提起本件債務人異議之訴，自屬有據。於原審求為
    判決：原法院95年度執字第22441號強制執行程序應予撤銷
    。
二、被上訴人即上訴人彰化銀行則以：彰化銀行於73年4月23日
    取得債權憑證後，嗣於86年向臺灣桃園地方法院聲請強制執
    行，故時效中斷，臺灣桃園地方法院並於93年3月3日以執行
    無結果為由，換發債權憑證予彰化銀行，是應無所謂系爭債
    權已罹消滅時效問題；而前述86年執行案件中，彰化銀行聲
    請執行標的有二，僅其中一個視為撤回，亦不發生執行程序
    撤回之效力。退步言之，於前述執行案件進行中，丁○○曾
    經於90年12月27日清償新臺幣（下同）150,000元予彰化銀
    行，亦應已經承認而時效中斷。是自90年12月27日起迄彰化
    銀行聲請本件強制執行之日止，亦未罹15年時效等語，以為
    抗辯。
三、原審判決：原法院95年度民執松字第22441號清償債務強制
    執行事件，彰化銀行所執臺灣桃園地方法院72年4月23日核
    發民執正字第3799號債權憑證，就超過如原判決附表所示利
    息及違約金部分對丁○○等所為之強制執行程序，應予撤銷
    。丁○○等其餘之訴駁回。丁○○等提起上訴，上訴聲明為
    ：(一)原判決不利於丁○○等部分廢棄。(二)上廢棄部分，臺灣
    板橋地方法院95年度民執松字第22441號清償債務強制執行
    事件，彰化銀行所執臺灣桃園地方法院72年4月23日核發民
    執正字第3799號債權憑證之強制執行程序應予撤銷。彰化銀
    行提起上訴，上訴聲明為：(一)原判決不利於彰化銀行之部分
    廢棄。(二)對造於第一審之訴駁回。兩造對於對造之上訴，答
    辯聲明均為：上訴駁回。
四、本件不爭執事項：
  (一)彰化銀行前請求丁○○等連帶給付美金168,320.52元，業經
    臺灣桃園地方法院71年度更字第7號民事判決確定在案，嗣
    經彰化銀行依法聲請執行，經臺灣桃園地方法院72年度執字
    第3799號於73年4月23日發給系爭債權憑證。
  (二)彰化銀行嗣於86年9月18日執73年間取得之系爭債權憑證向
    臺灣桃園地方法院對丁○○聲請執行；依聲請狀所載執行包
    含：「(1)丁○○對訴外人旭崇企業股份有限公司（下稱旭崇
    公司）之薪資債權。(2)丁○○在旭崇公司投資之股份375 股
    。」；嗣於92年11月11日彰化銀行具狀聲請延緩執行，惟於
    屆期後，經執行法院通知，並未於10日內聲請繼續執行，故
    遭執行法院依強制執行法第10條第2項規定以視為撤回強制
    執行之聲請報結；並於債權憑證上加註執行無結果，將債權
    憑證退還彰化銀行。
  (三)被證一支出及收入傳票中所載150,000元為訴外人戊○○交
    付彰化銀行。
  (四)彰化銀行於95年6月22日執系爭債權憑證為執行名義，對丁
    ○○等聲請強制執行。
五、本件爭點：
  (一)系爭債權就丙○○○部分，是否已罹於時效？
  (二)彰化銀行於86年9月18日對丁○○聲請強制執行，是否發生
    時效中斷效力？
  (三)訴外人戊○○於90年12月27日交付予彰化銀行150,000元，
    是否發生承認？抑或拋棄時效利益之效力？
六、按消滅時效，因左列事由而中斷：(一)請求。(二)承認。(三)起訴
    。開始執行行為或聲請強制執行與起訴有同一效力。民法第
    129條第1項、第2項第5款定有明文。又消滅時效完成，僅債
    務人取得拒絕履行之抗辯權，得執以拒絕給付而已，其原有
    之法律關係並不因而消滅。有最高法院85年台上字第389 號
    判例要旨可參。次按時效中斷，限於當事人、繼承人、受讓
    人之間始有效力（民法第138條），故時效之中斷僅有相對
    的效力。所謂當事人者，係關於致時效中斷行為之人，故連
    帶債務人中之一人對債權人承認債務，對該債務人債權之消
    滅時效雖因而中斷，但對其他債務人，債權之消滅時效並不
    中斷（最高法院56年台上字第1112 號判例意旨參照）。彰
    化銀行前請求丁○○、丙○○○連帶給付美金168,320.52元
    ，經臺灣桃園地方法院71年度更字第7號民事判決確定在案
    ，兩造不爭執，揆諸首開說明，彰化銀行對各債務人之債權
    是否罹於消滅時效應分別觀之，亦即，彰化銀行並不得執其
    對丁○○時效中斷之事由對抗丙○○○。以下就彰化銀行對
    丙○○○、丁○○之借款本金、利息及違約金債權是否罹於
    時效分述之。
七、關於丙○○○部分：
  (一)借款本金部分；
    按請求權，因15年間不行使而消滅。但法律所定期間較短者
    ，依其規定。民法第125 條定有明文。查兩造原始之債權債
    務關係為金錢借貸（本院卷第131 頁反面），其請求權應適
    用15年時效。次查彰化銀行於86年9 月18日執系爭債權憑證
    向臺灣桃園地方法院對丁○○聲請強制執行（86年度執字第
    8311號），兩造不爭執，嗣於95年6 月22日始向原法院對丙
    ○○○聲請強制執行（95年度執字第22441 號），有臺灣桃
    園地方法院86年度執字第8311號、臺灣板橋地方法院95年度
    執字第22441 號執行案件影卷節本可稽，是以，彰化銀行於
    73年4月25日取得系爭債權憑證，於95年6月22日始向丙○○
    ○請求，其借款本金債權已罹15年消滅時效。丙○○○主張
    時效抗辯，拒絕給付借款本金，係屬有據。
  (二)借款利息部分：
    按利息、紅利、租金、贍養費、退職金及其他1年或不及1年
    之定期給付債權，其各期給付請求權，因5年間不行使而消
    滅。民法第126條定有明文。次按已發生之利息及違約金債
    權，皆為獨立之債權，非民法第295條第1項所謂之從屬債權
    （最高法院71年台上字第4215號裁判要旨參照）。查彰化銀
    行於95年6 月22日向丙○○○聲請強制執行，丙○○○於95
    年9 月14日提起本件債務人異議之訴，就系爭債權憑證所示
    之債權主張時效抗辯，該起訴書狀繕本於95年9 月20日送達
    於彰化銀行（原審卷第6頁），則彰化銀行於95年6月22日聲
    請強制執行前5年，即自90年6月21日起算之利息至95年9月1
    9 日丙○○○主張時效抗辯前止，彰化銀行之利息債權請求
    權尚未罹於時效。丙○○○辯稱借款本金主權利請求權已經
    消滅，利息從權利請求權亦隨之消滅等語，為不可採。
  (三)違約金債權部分：
    按遲延利息亦為利息，縱解釋遲延利息係賠償債務給付遲延
    所生相當利息之損害，亦應有民法第126條所定短期消滅時
    效之適用。遲延利息之請求權，因5年間不行使而消滅，金
    錢債務之債務人給付遲延所應付之違約金，係按一定利率及
    遲延日數計算者，名稱雖與遲延利息異，然實質上仍為賠償
    債權人因遲延所受損害，債權人應同樣按時收取，不因其名
    稱有異而謂其時效之計算應有不同（最高法院66年09月26日
    66年度第7次民庭庭推總會議決議(一)、70年台上字第3511號
    判決意旨參照）。查系爭債權憑證記載執行名義之內容為：
    「債務人應連帶給付債權人美金（以下同）壹拾陸萬捌仟參
    佰貳拾元伍角貳分及如附表(一)所載利息及違約金。」，利息
    及違約金計算附表記載略以：「違約金計算起迄期間（按上
    開利率百分之十計付）：本金數額七六四九八‧七五，自民
    國七十一年二月十二日起至清償日止。本金數額三三一四八
    ‧四二，自民國七十一年二月十二日起至清償日止。本金數
    額五八六七三‧六０，自民國七十一年三月四日起至清償日
    止。」（原審卷第18至19頁），可知兩造間違約金係以一定
    利率及遲延日數計算，債權人彰化銀行仍應按時收取，故此
    違約金債權應屬遲延利息之性質，應適用民法第126條所定5
    年短期消滅時效，而非15年時效。是以，於彰化銀行於95年
    6月22日聲請強制執行前5年，即自90年6月21日起算之利息
    至95年9月19日丙○○○主張時效抗辯前止，該違約金債權
    請求權尚未罹於時效。丙○○○抗辯違約金債權部分已隨主
    權利消滅云云，不足可採。
  (四)綜上，彰化銀行對於丙○○○之借款本金債權美金168,320.
    52元已全部罹於時效，利息與違約金債權超過自90年6月21
    日起至95年9月19日止計算部分，亦罹於時效。
八、關於丁○○部分：
  (一)彰化銀行於86年9月18日對丁○○聲請強制執行，不發生時
    效中斷效力：
    按時效因開始執行行為而中斷者，若因權利人之聲請，或法
    律上要件之欠缺而撤銷其執行處分時，視為不中斷。時效因
    聲請強制執行而中斷者，若撤回其聲請，或其聲請被駁回時
    ，視為不中斷。民法第136條定有明文。查彰化銀行於73年4
    月23日取得系爭債權憑證後，於86年9 月18日向臺灣桃園地
    方法院對丁○○聲請強制執行，經執行法院於86年9 月21日
    對訴外人旭崇公司核發扣押命令，於92年11月11日執行程序
    進行中彰化銀行聲請延緩執行，其延緩執行聲請狀記載略以
    ：「為聲請延緩執行事：查鈞院八十六年度執字第八三一一
    號強制執行事件，茲因與債務人仍在協議攤還中，……准予
    再延緩執行三個月。」並未就具體之執行標的物為延緩執行
    之聲請，嗣執行法院於93年2月11日發函通知彰化銀行略以
    ：於92年11月11日聲請延緩執行在案，惟已屆滿三個月迄未
    聲請續行執行，如欲續行執行程序，應於通知送達之翌日起
    十日內提出聲請，逾期未聲請者，依法視為撤回強制執行之
    聲請。前開通知函於93年2月16日送達予彰化銀行，因彰化
    銀行逾期未聲請續行執行，經執行法院依強制執行法第10條
    第1項後段規定視為撤回強制執行，並於93年3月3日將前述
    扣押命令撤銷，有臺灣桃園地方法院86年度執字第8311號執
    行案件影卷節本附卷。揆諸首揭說明，時效應視為不中斷。
    雖執行法院於執行程序視為撤回後，於債權憑證上加蓋「本
    件86年執字第8311號強制執行於93年3月3日執行無結果」字
    樣（原審卷第18頁），不能認發生時效中斷效果。彰化銀行
    辯稱原執行法院未就丁○○之薪資債權核發扣押命令，其聲
    請延緩執行係僅就扣押之股票，其未對薪資債權聲請延緩執
    行等語，惟查，彰化銀行未就具體之執行標的物為延緩之聲
    請，自係包含所有執行標的，前開辯詞，不足可採。
  (二)訴外人戊○○於90年12月27日交付予彰化銀行150,000元，
    不發生承認或拋棄時效利益之效力：
    按民法第129條第1項第2款所謂之承認，為認識他方請求權
    存在之觀念表示，僅因債務人一方行為而成立，此與民法第
    144條第2項後段所謂之承認，須以契約為之者，性質迥不相
    同。又債務人於時效完成後所為之承認，固無中斷時效之可
    言，然既明知時效完成之事實而仍為承認行為，自屬拋棄時
    效利益之默示意思表示，且時效完成之利益，一經拋棄，即
    恢復時效完成前狀態，債務人顯不得再以時效業經完成拒絕
    給付（最高法院50年台上字第2868號判例意旨參照）。
    1.查彰化銀行於90年12月27日收受訴外人戊○○給付150,00
      0元，有傳票二紙在卷可稽（原審卷第56、57頁），兩造
      不爭執（原審卷第101頁）。證人戊○○於原審證稱略以
      ：伊當時是旭崇公司的財務長，因為公司要送信保，信保
      不受理，因丁○○曾當過旭崇公司總經理，有紀錄存在，
      伊於90年底時去桃園跟彰化銀行談，伊有問當時的經辦，
      他們回應資料久遠，沒辦法查閱，第二次再約，他說要談
      要有誠意，伊仍然沒有看到東西，第三次再去，他說要拿
      一些錢出來談。伊把事情經過告訴丁○○，彰化銀行說要
      再拿100 多萬元，但丁○○不認同，伊當時為了看資料瞭
      解狀況，所以拿出150,000 元，並沒有經過丁○○的同意
      去清償，目的是為了旭崇公司送信保，150,000 元是以現
      金交給經辦，沒有給收據等語（原審卷第72至74頁）。復
      於本院證述略以：150,000元是從旭崇公司戶頭提領給彰
      化銀行，是為了讓旭崇公司能夠送信保基金再去借款，因
      為旭崇公司信保基金不能送，信保基金回覆因為當時公司
      總經理是丁○○，伊去彰化銀行是針對丁○○部分進行瞭
      解，該筆款項沒有受丁○○委託或得其同意，給了150,00
      0元後，伊向丁○○報備，伊沒有看到資料，也沒有拿到
      收據等語（本院卷第94至95頁）。由上可知該150,000元
      款項並非丁○○為清償其對彰化銀行之債務而委由訴外人
      戊○○清償，不能遽以訴外人戊○○交付彰化銀行150,00
      0元即認丁○○承認其債務。證人即彰化銀行員工甲○○
      證述略以：當時雙方是在協商債務事宜，有跟戊○○提到
      是清償丁○○債務，收取150,000元後，伊起傳票入丁○
      ○帳戶清償債務，伊有拿出資料放在桌上給戊○○看，當
      時協議要按期攤還，有大約講個數字，但他還了一次就沒
      再還，當時因為銀行沒有制式收據而沒有開立收據給戊○
      ○等語（本院卷第95頁至反面），前開證人證言不能證明
      丁○○知悉並同意戊○○之行為係為清償其債務，不能認
      係丁○○已經承認。
    2.訴外人戊○○於90年12月27日交付彰化銀行150,000元，
      係於臺灣桃園地方法院86年度執字第8311號執行程序進行
      中，斯時該執行程序尚未因彰化銀行聲請延緩執行未續行
      而由執行法院撤回，詳前述，是縱認丁○○有清償行為，
      亦非基於時效完成後拋棄時效利益之清償行為，是以，本
      件並無拋棄時效利益之情事。
  (三)綜上，彰化銀行於86年9月18日對丁○○聲請強制執行，不
    發生時效中斷效力，訴外人戊○○於90年12月27日交付予彰
    化銀行150,000元，亦不發生丁○○對其債務承認或拋棄時
    效利益之效力。從而，彰化銀行於95年6月22日執系爭債權
    憑證向丁○○聲請強制執行，其借款本金已全部罹於時效，
    利息與違約金部分則於95年6月22日聲請強制執行前5年，即
    自90年6月21日起算之利息至95年9月19日丁○○主張時效抗
    辯前止，未罹於時效。
九、彰化銀行於95年6月22日執系爭債權憑證對丙○○○、丁○
    ○為強制執行，其本金債權請求權已罹於15年消滅時效，惟
    利息、違約金債權已經發生部分，為獨立之債權，於95年6
    月22日聲請強制執行前5年，即自90年6月21日起算之利息至
    95年9月19日丙○○○、丁○○主張時效抗辯前止，該利息
    及違約金債權請求權尚未罹於時效。原審判決超過80年6月2
    1日起至95年9月19日止計算之違約金係罹於時效，超過前開
    起算時點部分，於法不合，應以90年6月21日為起算時點。
十、綜上所述，原審判命原法院95年度民執松字第22441號清償
    債務強制執行事件，彰化銀行所執系爭債權憑證就超過原判
    決附表所示利息及違約金部分，對丙○○○、丁○○所為之
    強制執行程序，應予撤銷，違約金超過附表所示部分，於法
    尚有未恰。丙○○○、丁○○其敗訴部分上訴，指摘原判決
    不當，求予廢棄改判，為一部有理由，一部無理由，爰由本
    院廢棄改判如主文第二項所示。彰化銀行就其敗訴部分上訴
    ，指摘原判決不當，求予廢棄改判，為無理由，應駁回其上
    訴。
十一、本件事證已臻明確，兩造其餘攻擊防禦方法及未經援用之
      舉證，經審酌核與本件判決結果不生影響，不再一一論述
      ，附此敘明。
十二、據上論結，本件丙○○○、丁○○之上訴為一部有理由，
      一部無理由，彰化銀行之上訴為無理由，依民事訴訟法第
      450條、第449條第1項、第79條但書、第85條第1項，判決
      如主文。
中　　華　　民　　國　　96　　年　　6 　　月　　13　　日
                      民事第二庭
                        審判長法  官 吳謙仁
                              法  官 蘇瑞華
                              法  官 李瓊蔭
正本係照原本作成。
如不服本判決，應於收受送達後20日內向本院提出上訴書狀，其
未表明上訴理由者，應於提出上訴後20日內向本院補提理由書狀
（均須按他造當事人之人數附繕本）上訴時應提出委任律師或具
有律師資格之人之委任狀；委任有律師資格者，另應附具律師資
格證書及釋明委任人與受任人有民事訴訟法第466條之1第1項但
書或第2項（詳附註）所定關係之釋明文書影本。
中　　華　　民　　國　　96　　年　　6 　　月　　14　　日
　　　　　　　　　　　　　　　書記官 王才生
附註：
民事訴訟法第466條之1（第1項、第2項）：
對於第二審判決上訴，上訴人應委任律師為訴訟代理人。但上訴
人或其他法定代理人具有律師資格者，不在此限。
上訴人之配偶、三親等內之血親、二親等內之姻親，或上訴人為
法人、中央或地方機關時，其所屬專任人員具有律師資格並經法
院認為適當者，亦得為第三審訴訟代理人。
 附表
┌────┬─────────┬─────────┐
│  編號  │       本金       │    違約金        │
│        │     （美金）     │  按年息1.775%計  │
│        │                  │  （起迄時點）    │
├────┼─────────┼─────────┤
│   一   │     76498.50     │90年6月21日起至   │
│        │                  │95年9月19日止     │
├────┼─────────┼─────────┤
│   二   │     33148.42     │90年6月21日起至   │
│        │                  │95年9月19日止     │
├────┼─────────┼─────────┤
│   三   │     58673.60     │90年6月21日起至   │
│        │                  │95年9月19日止     │
└────┴─────────┴─────────┘
